臺灣板橋地方法院民事裁定　　　　　　　　96年度抗字第44號
抗　告　人　甲○○
代　理　人　李義忠律師
相　對　人　乙○○
上列當事人間拍賣抵押物事件，抗告人對於中華民國95年12月15
日本院95年度拍字第3453號裁定提起抗告，本院裁定如下：
    主  文
抗告駁回。
抗告程序費用新台幣壹仟元由抗告人負擔。
    理  由
一、按債務人怠於行使其權利時，債權人因保全債權，得以自己
    名義行使其權利，為民法第242 條前段所明定。此項代位權
    行使之範圍，就同法第243 條但書規定旨趣推之，並不以保
    存行為為限，凡以權利之保存或實行為目的之一切審判上或
    審判外之行為，諸如假扣押、假處分、聲請強制執行、實行
    擔保權、催告、提起訴訟等，債權人皆得代位行使，最高法
    院69年台抗字第240 號判例著有明文。則揆之前開意旨，債
    權人自得代位債務人行使對第三債務人之聲請拍賣抵押物之
    權利，而實行其擔保權。又聲請拍賣抵押物，係屬非訟事件
    ，於一般抵押權，因必先有被擔保之債權存在，而後抵押權
    始得成立，故只須抵押權已經登記，且登記之債權已屆清償
    期而未受清償時，法院即應為許可拍賣之裁定。至最高限額
    抵押權，其抵押權成立時，可不必先有債權存在，縱經登記
    抵押權，因未登記已有被擔保之債權存在，如債務人或抵押
    人否認先已有債權存在，或於抵押權成立後，曾有債權發生
    ，而從抵押權人提出之其他文件為形式上審查，又不能明瞭
    是否有債權存在時，法院自無由准許拍賣抵押物（最高法院
    71年台抗字第306 號判例意旨參照）。
二、抗告意旨略以：擔保債權不限於金錢債權，其他種類之債權
    ，例如以具有財產上價值之財貨為給付標的之實物債權，亦
    得為抵押權之擔保債權，得就抵押物賣得價金受清償者，均
    得為抵押債權。以不作為為給付標的或其他不具財產價值之
    給付為標的之債權，亦得為擔保債權，蓋此等債權於債務人
    不為履行時，均可轉變為損害賠償之金錢債權。本件以系爭
    土地應有部分移轉登記債權、連帶債權及相對人擅自處分系
    爭土地致生損害之損害賠償請求權，均得為系爭抵押權之擔
    保債權。本件最高限額抵押債權，包括82年3 月17日抵押設
    定時已發生之79年3 月9 日同意書所載債權、抵押存續期間
    發生或消滅或變動增滅之擔保債權及相對人擅自處分系爭土
    地應負之損害賠償債權在內，此損害賠償請求權之金額可得
    確定，其是否發生雖為不特定，惟具體金額可得確定為已足
    。另不當得利返還利益額，亦依系爭土地交換價格而為請求
    ，準此，原裁定認抗告人非依金錢請求給付，與抗告人主張
    之事證不符，難謂允當。而系爭抵押存續期間85年3 月16日
    屆滿決算時，系爭土地應有部分移轉登記債權仍確定存在，
    業經鈞院91年度重訴字第382 號塗銷抵押權登記事件判決確
    定，相對人應受既判力拘束，抗告人代位陳重慶聲請拍賣抵
    押物，陳重慶及法院均受其既判力拘束等語，並提出本院89
    年度執字第16651 、8057號及90年度執星字第54 3號拍賣公
    告各1 件、執行處通知2 件、本院87年度簡上字第236 號判
    決節本1 件、本院91年度重訴字第382 號判決、筆錄、土地
    登記案件駁回通知書、本院82年度重訴字第36號判決為證。
三、經查：
（一）本件抗告人於聲請時主張相對人所有系爭土地，於82年3
      月20日設定登記本金最高限額2 億4 千萬元之抵押權予陳
      重慶、陳重安，存續期間自82年3 月17日至85年3 月16日
      ，清償日期為85年3 月16日，而系爭抵押權係為擔保相對
      人將來履行移轉登記系爭土地所有權應有部分各4 分之1
      予陳重安、陳重慶之債權請求權，並經相對人簽訂同意書
      ，及相對人於本院91年度重訴字第382 號塗銷抵押權登記
      事件91年9 月19日言詞辯論筆錄所自承在案，而今清償日
      期早已屆滿，上開抵押權所擔保之移轉登記請求債權仍迄
      未履行清償。而抵押權人陳重安、陳重慶連帶積欠抗告人
      自82年1 月31日起至清償日止按本金166,518,000 元本息
      、違約金並未全部受清償，迭經通知抵押權人陳重安、陳
      重慶應行使上開拍賣抵押物權利，以保全聲請人之債權，
      然陳重安、陳重慶迄今仍未聲請拍賣而怠於行使，為此爰
      本於民法第242 條前段債權人代位權之規定，代位抵押權
      人陳重安、陳重慶聲請拍賣系爭抵押物，故據提出本院89
      年度民執速字第8057號債權憑證、分配表、通知行使權利
      存證信函及郵政回執、土地登記謄本、同意書、本院91年
      度重訴字第38 2號塗銷抵押權登記事件91年9 月19日言詞
      辯論筆錄及上開案號確定判決書、系爭抵押權設定契約書
      各1 件為證。相對人並曾於本院91年度重訴字第382 號塗
      銷抵押權登記事件91年9 月19日言詞辯論時固陳述「當時
      是我父親說系爭土地他們（指本件抵押權人等）都有4 分
      之1 的權利，但我具有農人身分所以全部都登記在我名下
      ，我父親要我在可以移轉農地所有權給非自耕農時各移轉
      4 分之1 給他們，為了確保我履行，所以設定系爭（即
      本件）抵押權給他們，我父親已去世，所以我們在79年3
      月9 日在父親的見證下，有簽定被證1 的同意書，我有通
      知來辦理過戶（89年1 月26日就解除農地移轉限制），但
      他們不來辦，我不知道原因」等語，而足認相對人係於79
      年3 月9 日簽訂上開同意書後，為擔保該同意書所承諾之
      土地所有權應有部分移轉登記請求權之履行，乃於82年3
      月20日設定系爭最高限額抵押權予陳重安及陳重慶。是系
      爭抵押權所擔保之債權，應認係訴外人陳重安及陳重慶對
      於相對人之系爭土地所有權移轉登記請求權。
（二）則按「稱抵押權者，謂對於債務人或第三人不移轉占有而
      供擔保之不動產，得就其賣得價金受清償之權」，民法第
      860 條定有明文。準此，抵押權所擔保之債權，乃係以抵
      押物賣得價金即金錢而得以滿足清償之債權，亦即抵押權
      所擔保之債權，依其性質，應以金錢債權為限。次按「抵
      押權所擔保者為原債權、利息、遲延利息，及實行抵押權
      之費用。但契約另有訂定者，不在此限」，民法第861 條
      亦定有明文。又最高限額抵押權擔保之債權，應經登記，
      始生物權之效力。若於最高限額抵押權設定契約書上未記
      載為抵押權所擔保之債權，僅於其他契約如買賣契約等有
      此記載，則該項債權自非抵押權效力所及（最高法院88
      年度臺上字第1627號判決要旨參照）。
（三）而查，系爭抵押權所擔保之債權係訴外人陳重安及陳重慶
      對於相對人之系爭土地所有權移轉登記請求權，已如前述
      。而依上開同意書、本院91年度重訴字第382 號塗銷抵押
      權登記事件91年9 月19日言詞辯論筆錄、上開案號確定判
      決書及系爭抵押權設定契約書之內容觀之，訴外人陳重安
      、陳重慶與相對人間，並無約定載明屆期相對人不履行系
      爭土地所有權移轉登記債務時，相對人應給付訴外人陳重
      安、陳重慶如何之損害賠償金或違約金，抗告人亦未就此
      部分舉證證明或釋明，自難遽認系爭抵押權係擔保相對人
      不履行系爭土地所有權移轉登記債務時之損害賠償金錢債
      權或相對人擅自處分系爭土地應負之損害賠償金錢債權。
      是依上開相對人所陳述之事實及抗告人所提出之同意書、
      本院91年度重訴字第382 號塗銷抵押權登記事件91年9 月
      19 日 言詞辯論筆錄、上開案號確定判決書及系爭抵押權
      設定契約書之內容，依其形式審查，尚不能證明於設定抵
      押時或抵押權存續期間內，抵押權人陳重安、陳重慶對於
      抵押債務人（即相對人）有任何所擔保之金錢債權存在。
      而系爭抵押權所擔保之債權既係訴外人陳重安及陳重慶對
      於相對人之系爭土地所有權移轉登記請求權，核屬一定之
      意思表示行為，並非金錢債權，顯與本件所設定之本金最
      高限額2 億4 千萬元之金錢債權，於形式上登記之內容並
      不相符。至抗告人另主張不當得利返還利益額，而依系爭
      土地交換價格而為請求，則屬於實體上法律關係有爭執之
      人，其為求保護其權利，應另提起訴訟，以求解決，從而
      ，抗告人代位抵押權人陳重安、陳重慶聲請拍賣抵押物，
      於法即有未合，應予駁回。原裁定以「本件抵押權所擔保
      之債權依聲請人所主張係相對人所自認之系爭土地所有權
      移轉登記請求權，乃係一定之意思表示行為，並非金錢債
      權，是相對人前開所自認之移轉登記債權，顯與本件所設
      定之本金最高限額2 億4 千萬元之金錢債權，於形式上登
      記之內容並不相符。且依上開同意書並非於本件最高限額
      抵押權設定契約書上所記載擔保之抵押債權，雙方並無約
      定載明屆期不履行系爭土地移轉登記時相對人應給付如何
      之損害賠償金或違約金，依形式上審查已難認有何擔保不
      履行債務損害賠償請求權之存在，故尚難據以認定系爭最
      高限額抵押權係擔保相對人不履行土地移轉登記債務時之
      損害賠償金錢債權。至於聲請人所主張相對人應為移轉所
      有權登記而不為，所享有土地現值利益之不當得利，亦為
      本件本金最高限額抵押權設定契約書所未記載之擔保債權
      ，依形式上審查亦難認有何擔保不當得利請求權之存在」
      ，而裁定聲請駁回，於法並無不合。抗告意旨所為上開各
      該指陳而請求廢棄原裁定，均無理由，應予駁回。抗告人
      其餘攻擊、防禦方法及舉證，經本院審酌後，認對於裁定
      結果均無影響，爰不一一論述，併此敘明。
四、據上論結，本件抗告為無理由，依非訟事件法第46條、第21
    條第2 項，民事訴訟法第495 條之1 第1 項、第449 條第1
    項、第95條、第78條，裁定如主文。
中　　華　　民　　國　　96　　年　　3 　　月　　2 　　日
                 民事第三庭　審判長法　官　朱耀平
                                   法　官　劉以全
                                   法　官　邱靜琪
正本係照原本作成。如不服本裁定，僅得於收受本裁定正本送達
後10日內，以適用法規顯有錯誤為理由，向本院提出再抗告狀
，（須附繕本一份及繳納再抗告裁判費新台幣1,000元），經本
院許可後紿可再抗告。
中　　華　　民　　國　　96　　年　　3 　　月　　5 　　日
                                   書記官　白俊傑
